最　高　行　政　法　院　判　決
　　　　　　　　　　　　　　　　　　 96年度判字第00293號
上　訴　人　太平洋證券股份有限公司
代　表　人　甲○○
訴訟代理人　郭心潔
訴訟代理人　林瑞彬律師
被 上訴 人　財政部臺北市國稅局
代　表　人　乙○○
上列當事人間因營利事業所得稅事件，上訴人對於中華民國94年
7月13日臺北高等行政法院93年度訴字第3018號判決，提起上訴
，本院判決如下：
　　主  文
上訴駁回。
上訴審訴訟費用由上訴人負擔。
　　理  由
本件上訴人在原審起訴主張：上訴人民國87年度營利事業所得稅
結算申報，不服被上訴人有關證券交易所得及尚未抵繳之債券前
手息扣繳稅款部分之核定，申請復查，經被上訴人復查決定，追
認尚未抵繳之債券前手息扣繳稅款新臺幣（下同）12,221,738元
、相對核減同額之營業成本，其餘復查項目－證券交易所得項下
應多分攤交際費12,495,797元則維持原核定。上訴人對該證券交
易所得分攤部分不服，循序提起行政訴訟。查上訴人申報交際費
時，已將直接可歸屬於自營部門及以合理方式分攤至自營部門負
擔之交際費，調整至證券交易所得項下，調整後申報之交際費金
額並未逾所得稅法第37條各款合計後所規定之限額。按財政部特
別針對綜合證券商暨票券金融公司發布85年8月9日台財稅第8519
14404號函釋，對於可明確歸屬於應稅或免稅所得之費用，得依
個別歸屬認列，而對於無法明確歸屬之費用，得依費用之性質以
合理之分攤基礎分攤至應稅及免稅所得，此函釋係基於所得稅法
第4條之1規定所作出之解釋，自應適用於綜合證券商尚未確定之
案件。上訴人係屬證券交易法第15條規定之綜合證券商，且已依
財政部上開85年函釋規定處理，然被上訴人卻以未見諸法令規定
之依業務別計算限額方式，核定上訴人之交際費，無視上開85年
函釋，且被上訴人核定之結果，無異使交際費之分攤回到財政部
83年2月8日台財稅第000000000號函釋按收入比例分攤之概念，
已失去上開85年函釋之精神，有適用所得稅法第4條之1及稅捐稽
徵法第1條之1不當之情形。是被上訴人核定上訴人應分攤交際費
12,495,797元至證券交易所得項下，顯有違誤等情，爰請判決將
訴願決定及原處分關於證券交易所得分攤交際費部分均撤銷。
被上訴人則以：上訴人為經營證券業務之綜合證券商，其經紀、
承銷、自營等各部門之組織架構及業務明確，各該部門因經營部
門業務所發生之相關費用，自應個別歸屬於各該部門收支損益項
下之營業費用認列，僅管理部分之損費因無法明確歸屬，始可按
費用性質分別依部門薪資、員工人數或辦公室使用面積等作為合
理之分攤基礎。所得稅法第37條規定交際費之列支係以與業務直
接有關為限，綜合證券商其經銷、承銷、自營等各部門經營業務
所支付之交際費用，自應依交易對象歸屬於各業務部門項下之營
業費用，並分別依所得稅法第37條規定標準限額列報。又營利事
業出售有價證券之交易所得納入免稅範圍，雖有其特殊意義，惟
宜正確計算「免稅所得」之範圍，如免稅項目之相關成本費用歸
由應稅項目吸收，營利事業將雙重獲益，不僅有失立法原意，並
造成侵蝕稅源及課稅不公平之不合理現象。況且所得稅法第37條
既明定業務上直接支付之交際費，依其經營之目的分別訂有計算
交際費之限額，自應分別依所訂標準計算限額予以認定。上訴人
倘若僅經營證券經紀業務，其交際費認定數仍應依上述標準計算
，超限部分不予認定，始符稅法之規定。系爭交際費按應稅及免
稅計算認定，與單純經營應稅業務之計算限額，並無二致，且被
上訴人將應稅及免稅部門分別核算交際費限額後，再將超過應稅
部門可列支之交際費限額部分，移由免稅部門核認，此係採對上
訴人最有利之計算方式，原核定尚無違誤等語，資為抗辯。
原審斟酌全辯論意旨及調查證據之結果，以上訴人係綜合證券商
，87年度營利事業所得稅結算，委任王金山會計師辦理查核簽證
申報，其中列報證券交易所得282,733,266元，係會簽異常案件
。經被上訴人審查，以上訴人經紀部門及承銷部門申報交際費（
含經紀商及承銷商分攤管理部門交際費827,970元及89,576元，
不含憑證未符規定剔除43,739,792元）計19,966,539元，限額為
7,470,742元，超限12,495,797元轉列證券交易所得項下減除，
因綜合證券商與一般投資公司之經營方式不同，其經紀（經紀部
門受託買賣及辦理融券業務收取手續費收入）、承銷（承銷部門
承銷證券取得承銷業務收入）、自營（自營部門出售營業證券所
獲得之利益）等各部門之組織架構及業務明確，各該部門因經營
部門業務所發生之相關費用，自應個別歸屬於各該部門收支損益
項下之營業費用認列，僅管理部門（無營業收入）之損失費用因
無法明確歸屬，始可按其費用性質，分別依部門薪資、員工人數
、或辦公室使用面積等作為合理分攤基礎。又所得稅法第37條交
際費之列支係以與業務直接有關為限，綜合證券商之經紀、承銷
、自營等各部門經營業務所支付之交際費用，自應依交易對象歸
屬於各業務部門項下之營業費用，可明確歸屬之費用，應個別歸
屬認列，並依上開法條規定標準限額列報，超限部分剔除，始符
稅法之規定。再查，營利事業出售有價證券之交易所得納入免稅
範圍，雖有其特殊意義，惟宜正確計算「免稅所得」範圍，如免
稅項目之相關成本費用歸由應稅項目吸收，營利事業將雙重獲益
，不僅有失立法原意，並造成侵蝕稅源及課稅不公平之不合理現
象。本件被上訴人為正確計算上訴人免稅所得額，依所得稅法第
37條規定及財政部83年2月8日台財稅第000000000號函釋，分別
核算其非屬出售有價證券應稅業務部分交際費可列支之限額，及
出售有價證券免稅業務部分交際費可列支之限額，再將超過應稅
業務部門可列支之交際費限額部分，移由免稅業務部分核認，自
有價證券出售收入項下減除，此係採對上訴人最有利之計算方式
，讓上訴人享有全部交際費限額，自無不合。上訴人主張被上訴
人之核算方式，違反租稅法律主義等原則云云，核屬其主觀對法
令之誤解，洵不足採。從而，被上訴人就上訴人87年度營利事業
所得稅關於證券交易所得分攤交際費之核定處分，並無違誤，訴
願決定予以維持，亦無不合，因將上訴人之訴駁回。
上訴意旨略謂：1.所得稅法第37條、財政部83年11月23日台財稅
第831620897號函及85年8月9日台財稅第851914404號函等關於交
際費限額之計算規定，均未有應稅及免稅業務分別計算限額之規
定，原判決稱被上訴人係依上開法令函釋為核定，顯然有誤。是
交際費限額既為須以法律明文規定之事項，且無法律明文規定須
按各部門或應稅免稅業務分別設算限額之規定下，即無容許行政
部門直接侵害人民財產權而創設新的法律制度之餘地，原判決誤
以稅源侵蝕及課稅公平為由，容許被上訴人逾越法律規定範圍而
自訂限額，有適用司法院釋字第420號解釋不當與違反中央法規
標準法第5條之規定，顯不符租稅法律主義與實質課稅原則。2.
按財政部上開83年函釋推計課稅之結果，與事實差距甚大，財政
部遂以上開85年函釋明示以有價證券買賣為專業之營利事業之營
業費用分攤原則，且85年函釋係基於所得稅法第4條之1規定，較
之83年函釋而言，係有利於納稅義務人之解釋，依稅捐稽徵法第
1條之1規定，應對未確定之本案有適用。上訴人係綜合證券商，
自得適用85年函釋之規定，然被上訴人核定上訴人交際費分攤至
證券交易所得之方式，係以上訴人應稅部門之收入，先計算出限
額並與申報金額相較後，將申報金額高於限額之部分，調整至免
稅證券交易所得項下，其顯係以收入比例作為推算各部門應分攤
交際費金額之基礎。惟85年函釋既已就無法明確歸屬之營業費用
宣示綜合證券商可不再按應稅及免稅收入比例作為分攤基礎，而
應依費用性質以合理之分攤基礎，計算有價證券出售部分應分攤
之費用。原判決既已認本案應適用85年函釋，卻又認同被上訴人
依83年函釋精神之核定，顯有錯誤適用所得稅法第4條之1、稅捐
稽徵法第1條之1、上開83年函釋及85年函釋之違法，更有判決理
由矛盾之違背法令。3.上訴人於申報交際費時，已將直接可歸屬
於自營部門及以合理方式分攤至自營部門負擔之交際費，調整至
證券交易所得項下，調整後申報之交際費金額並未逾所得稅法第
37條之限額，是上訴人之申報方式並無違法。查稅法並未規定交
際費限額需按應稅或免稅業務個別計算限額並分別比較，此由主
管機關印製之申報書格式及稽徵機關對其他行業之核定方式可知
。原判決認被上訴人依所得稅法第37條規定核定上訴人應分別設
算應稅及免稅部門之交際費限額，並將超過應稅部門可列支限額
部分之交際費移由免稅部門核認，係屬合法，然自上開條文中卻
無任何明文或授權稅務機關之法源依據，其他相關法令亦無任何
明文規定交際費限額之計算須以應稅及免稅業務分別計算。且稅
捐稽徵實務上對所得稅法第37條第1項規範意旨之解釋為，依所
得稅法第37條第1項第1款至第4款規定，各自計算出每一個營利
事業在每一業務範圍內之最高限額的交際費金額，再將4項金額
相加，以其總額為該營利事業當年度交際費之最高限額，並於營
利事業實際申報之交際費在不高於最高限額之情形下，一律核實
認列，不再區分每一款或每一目限額，此作業慣例為稅務實務所
普遍認知，亦表現在主管機關印製供營利事業申報稅捐時所使用
之「所得稅法規定有列支限額之項目標準計算表」上，而稅捐稽
徵機關對所得稅法第37條之法律解釋，既已藉該計算表予以明示
，應具有足使人民產生信賴基礎之法律效力。如在未修正前揭計
算表前認原核定為合理，等於要求上訴人等證券公司要將各業務
範圍之交際費限額分開計列，個別計算限額，而對其他營利事業
如其交際費於交易時皆取具合法憑證且不大於總限額之狀況下，
其列報之交際費稅捐稽徵機關皆會核實認列，即在不考慮證券交
易損失是否可抵減之情形下，被上訴人於本案之核定方式，將造
成同樣之交際費得否認列之結果不相同，顯違平等原則，是原判
決顯有適用所得稅法第37條錯誤之違法。4.原判決同時引用83年
函釋及85年函釋，而謂被上訴人之核定方式合法，查83年函釋雖
對以有價證券買賣為專業之營利事業之交際費認為應依所得稅法
第37條第1項第1款及第2款辦理，但85年函釋既已同意綜合證券
商可採取較合理之方式分攤，83年函釋即不應再予適用。況83年
函釋僅係謂就屬有價證券買賣之交際費，應依所得稅法第37條第
1項第1款及第2款辦理，非指此類營利事業之不可歸屬或可歸屬
於應稅費用之交際費，應受以其應稅收入按所得稅法第37條比率
計算之限額為申報上限之意，原判決錯誤解釋83年函釋，顯違該
函釋應有之文義解釋而屬違反論理法則，應予廢棄。5.推計課稅
應有法律依據，且其推計結果應能切合實際，以符經驗法則。本
案上訴人係綜合證券商，依證券商業務型態與特性，交際費之發
生主要來自經紀部門，自營部門主要係為操作有價證券獲取利益
，是證券商之承銷部門及經紀部門所生之交際費必遠超過自營部
門，然被上訴人於無法律依據下自行推計課稅之結果，自營部門
所產生之交際費與其他部門之比例為1.74比1，其計算分攤結果
嚴重背離各部門之業務情形，與事實情況不符。上訴人既已依85
年函釋規定完成推計課稅，如再依被上訴人自創之方式為推計，
不僅與事實不符，更非有利於上訴人。是原判決認被上訴人之核
定係對上訴人最有利之計算方式，惟該推計課稅結果造成上訴人
應許認列之交際費與事實上不符，有違一般經驗法則及論理法則
而應予撤銷，且有應適用司法院釋字第218號解釋而未適用之違
法云云。
按「營利事業所得之計算，係以其本年度收入總額減除各項成本
費用、損失及稅捐後之純益額為所得額，為所得稅法第24條第1
項所明定。依所得稅法第4條之1前段規定，自中華民國79年1月1
日起，證券交易所得停止課徵所得稅；公司投資收益部分，依69
年12月30日修正公布之所得稅法第42條，公司組織之營利事業，
投資於國內其他非受免徵營利事業所得稅待遇之股份有限公司組
織者，其中80%免予計入所得額課稅；則其相關成本費用，按諸
收入與成本費用配合之上揭法律規定意旨及公平原則，自亦不得
歸由其他應稅之收入項下減除。至應稅收入及免稅收入應分攤之
相關成本費用，除可直接合理明確歸屬者得個別歸屬，應自有價
證券出售收入項下減除外，因投資收益及證券交易收入源自同一
投入成本，難以投入成本比例作為分攤基準。財政部83年2月8日
台財稅第000000000號函說明三，採以收入比例作為分攤基準之
計算方式，符合上開法條規定意旨，與憲法尚無牴觸。惟營利事
業成本費用及損失等之計算涉及人民之租稅負擔，為貫徹憲法第
19條之意旨，仍應由法律明確授權主管機關訂立為宜。」業經司
法院著有釋字第493號解釋。依此解釋，一方面闡示營利事業應
稅收入及免稅收入應分攤之相關成本費用，除可直接合理明確歸
屬者得各別歸屬，應自有價證券出售收入項下減除外，因投資收
益及證券交易收入源自同一投入成本，難以投入成本比例作為分
攤基準，故採以收入比例作為分攤基準之計算方式，符合所得稅
法規定意旨，與憲法尚無牴觸。另一方面就營利事業成本費用及
損失之計算涉及人民之租稅負擔，仍應由法律明確授權主管機關
訂立為宜，提出將來立法之指針，並未否定前開分攤基準。次按
「．．．三以有價證券買賣為專業之營利事業，其營業費用及借
款利息，除可合理明確歸屬者得個別歸屬認列外，應按核定有價
證券出售收入、投資收益、債券利息收入及其他營業收入比例，
計算有價證券出售部分應分攤之費用及利息，自有價證券出售收
入項下減除。」「．．．前揭函釋說明三所稱以有價證券買賣為
專業之營利事業，其屬兼含經營證券交易法第15條規定三種證券
業務之綜合證券商．．．之分攤原則補充核釋如下：(一)綜合證券
商：1.營業費用部分：其可明確歸屬者，得依個別歸屬認列；無
法明確歸屬者，得依費用性質，分別選擇依部門薪資、員工人數
或辦公室使用面積等，作為合理歸屬之分攤基礎，計算有價證券
出售部分應分攤之費用，不得在課稅所得項下減除。惟其分攤方
式經營選定後，前後期應一致，不得變更。．．．」分別為財政
部83年2月8日台財稅第000000000號及85年8月9日台財稅第85191
4404號函釋在案。上開函釋皆在闡明出售有價證券部分應分攤營
業費用及利息支出之原則，係財政部本於中央財稅主管機關職權
，就所得稅法第4條之1證券交易所得免納所得稅之立法意旨及同
法第24條第1項有關營利事業所得計算之規定所作之解釋，核與
所得稅法之相關規定無違，自應適用。上開85年函釋本在補充核
釋綜合證券商於證券交易所得停止課徵所得稅期間從事有價證券
買賣，其營業費用及利息支出之分攤原則，惟該函釋只能將無法
明確歸屬之費用，依費用性質，分別選擇依「部門薪資」、「員
工人數」或「辦公室使用面積」等作為合理歸屬之分攤基礎，計
算有價證券出售部分應分攤之費用，不得在課稅所得項下減除。
準此，如其自營部門（出售證券）本身仍有課稅所得與免稅所得
而發生無法明確歸屬之費用時，即應適用83年函釋之收入比例予
以分攤。又所得稅法第37條規定：「業務上直接支付之交際應酬
費用，其經取得確實單據者，得分別依左列之限度，列為費用或
損失：．．．」依該法條規定，交際應酬費用分別係以進貨、銷
貨、運輸貨物為目的，或以供給勞務或信用為業者，以成立交易
為目的為計算之基礎。營利事業如經營兩項以上之業務時，其交
際費之列支必須與各該業務直接有關者為限。綜合證券商之經紀
、承銷、自營等各部門經營業務所支付之交際費，自應依交際對
象或經紀、承銷、自營等各部門經營業務之營業收入歸屬於各業
務部門項下之營業費用（屬可明確歸屬之費用，應個別歸屬認列
），並依所得稅法第37條規定限額列報。被上訴人為正確計算上
訴人之免稅所得額，依所得稅法第37條及財政部83年11月23日台
財稅第831620897號函釋，分別核算上訴人非屬免稅業務部分交
際費用可列支之限額，及出售有價證券免稅業務部分交際費用可
列支之限額，即以應稅及免稅業務部門分別核算交際費用之限額
後，再將超過應稅業務部門可列支之交際費限額部分，移由免稅
部門核認，自有價證券出售收入項下減除，此係採對上訴人最有
利之計算方式，即將非屬出售有價證券應稅業務部分，讓業者享
受全部之交際費限額，再將超過應稅業務可列支之交際費限額部
分歸屬為出售有價證券免稅業務部分之費用，轉自有價證券出售
收入項下認列，於法自無不合，並無增加法律所無之限制，核與
稅捐稽徵法第1條之1、所得稅法第4條之1、租稅法律主義、中央
法規標準法第5條、司法院釋字第493號、第420號解釋及85年8月
9日台財稅第851914404號函釋無違。至於司法院釋字第218號解
釋係就推計核定方法估計納稅義務人之所得額所為之解釋，與本
件營業費用之分攤無涉。上訴論旨，執前述理由，指摘原判決違
誤，求予廢棄，難認有理由，應予駁回。
據上論結，本件上訴為無理由，爰依行政訴訟法第255條第1項、
第98條第3項前段，判決如主文。
中　　華　　民　　國　　96　　年　　2　　 月　　15　　日
                  第五庭審判長法  官　鍾　耀　光
                              法  官  姜　仁　脩
                              法  官　王　德　麟
                              法  官　黃　清　光
                              法  官　吳　慧　娟
以  上  正  本  證  明  與  原  本  無  異
中　　華　　民　　國　　96　　年　　2　　 月　　15　　日
　　　　　　　　　　　　　　　書記官　蘇　金　全
